ACORDAO-COMPLETO-2546067

ACÓRDÃO 1774/2022 ATA 30/2022 - PLENÁRIO

VISTOS, relatados e discutidos estes autos de fiscalização, no âmbito do Fiscobras 2021, realizada na Secretaria de Infraestrutura e Logística do Estado de Mato Grosso (Sinfra-MT) e no Hospital Universitário Júlio Muller (HUJM) , da Universidade Federal de Mato Grosso (UFMT) , com o objetivo de verificar a conformidade da contratação e da execução da obra de construção do HUJM;
ACORDAM os Ministros do Tribunal de Contas da União, reunidos em sessão de Plenário, ante as razões expostas pelo Relator e com fundamento no art. 276, § 1º, do Regimento Interno do TCU, em referendar a medida cautelar adotada por meio do despacho à peça 101 destes autos, transcrito no relatório precedente.

RELATÓRIO DE AUDITORIA. FCB 2021 - Auditoria Projetos e Obras do hospital Universitário Júlio Muller em Cuiabá-MT

Hospital Universitário Júlio Muller da UFMT - EBSERH; Secretaria de Estado de Infraestrutura do Estado de Mato Grosso.

3. Interessados/Responsáveis:
3.1. Interessados: Congresso Nacional (vinculador); Consorcio Jota Ele/MBM (39.904.147/0001-41).
3.2. Responsável: Evandro Aparecido Soares da Silva (XXX.508.131-XX).

13.1. Ministros presentes: Bruno Dantas (na Presidência), Walton Alencar Rodrigues (Relator), Benjamin Zymler, Vital do Rêgo, Jorge Oliveira e Antonio Anastasia.
13.2. Ministros-Substitutos convocados: Marcos Bemquerer Costa e André Luís de Carvalho.
13.3. Ministro-Substituto presente: Weder de Oliveira.

ACORDAO-COMPLETO-2554711

Acórdão de Relação 2198/2022 - Plenário

Acórdão de Relação

ACORDAO-COMPLETO-2548883

Acórdão 1960/2022 - Plenário

WALTON ALENCAR RODRIGUES

Adoto, como relatório, despacho que fundamentou a concessão da medida cautelar ora em apreciação (peça 101) :
"Trata-se de fiscalização, no âmbito do Fiscobras 2021, realizada na Secretaria de Infraestrutura e Logística do Estado de Mato Grosso (Sinfra-MT) e no Hospital Universitário Júlio Muller (HUJM) , da Universidade Federal de Mato Grosso (UFMT) , com o objetivo de verificar a conformidade da contratação e da execução da obra de construção do HUJM.
As obras do empreendimento iniciaram em dezembro de 2012, sob a responsabilidade do Consórcio Normandia-Phoenix-Edeme, contratado por R$ 116,5 milhões, a serem pagos com recursos federais e estaduais, mediante o Convênio 048/FUFMT/2011, celebrado entre o Governo do Estado de Mato Grosso e a UFMT. 
Foram paralisadas em 2014, com apenas 9% do objeto executado, e R$ 11.669.158,36 pagos ao consórcio contratado. Em 2020, realizou-se nova licitação para a conclusão do empreendimento, que resultou na Contratação Integrada 051/2020/00/00 - Sinfra, celebrada entre o Estado de Mato Grosso e o consórcio Jota Ele/MBM.
O Convênio 048/FUFMT/2011 encontra-se em situação normal, com vigência até 31/7/2024, ajustada por meio do 5º Termo Aditivo; e com valor total de R$ 219.169.689,26, sendo R$ 60.000.000,00 a título de repasse da União, R$ 49.584.844,62 de rendimentos de aplicação financeira, e R$ 109.584.844,64, de contrapartida do Estado, nos termos do 4º Termo Aditivo (conforme consulta à Plataforma +Brasil - www.plataformamaisbrasil.gov.br - peça 96, p. 2) .
Ademais, os recursos de responsabilidade da União foram transferidos para a conta do convênio e se encontram disponíveis desde 2013; estão aplicados, gerando rendimentos do saldo não-utilizado (peça 95, p. 234) .
A licitação da obra, foi realizada em 2020, com base nos estudos preliminares da primeira contratação de 2012, e as discussões para a retomada do empreendimento não contaram com a participação da Empresa Brasileira de Serviços Hospitalares (Ebserh) , vinculada ao Ministério da Educação (MEC) , responsável pela gestão do atual HUJM e que irá, de acordo com a UFMT, administrar o novo hospital.
A Ebserh informou ainda que não há plano de operação para o novo HUJM, que o hospital não integra o contrato de gestão firmado entre as partes para a gestão do atual HUJM, e que assumir a gestão do novo hospital não está no plano de expansão da Rede Ebserh.
Já foram ouvidos a Sinfra-MT, a UFMT, o Ministério da Educação (MEC) e a própria Ebserh, em sede de oitiva prévia à medida cautelar pautada nos indícios de irregularidades relatadas no achado "falha nos estudos técnicos preliminares" do relatório de auditoria.
Em 1º/6/2022 o Gabinete da Saoesp/Sinfra/MT enviou cópia do processo administrativo Sinfra-PRO-2022/04416, referente ao pleito da 14ª Medição da Contratação Integrada 051/2020/00/00 - Sinfra (peça 95) .
Das informações da Saoesp/Sinfra, observou-se que o pleito da 14ª medição, datada de 12/4/2022 (peça 95, p. 2 a 17) , refere-se ao período de 1º/3/2022 a 31/3/2022, com valor de R$ 1.648.437,17 (peça 95, p.234) . 
Esse valor somado ao valor acumulado anterior da ordem de R$ 9.500.053,75 resulta em um montante de R$ 11.148.490,92, ou 5,37% do valor do contrato, cujo total é R$ 207.485.000,00.
Em 27/4/2022, o Consórcio Integração, responsável pelo acompanhamento, assessoria e fiscalização da contratada, emitiu o relatório de análise de entrega das etapas da 14ª medição em que concluiu haver saldo acumulado total dos serviços de 5,05% (peça 95, p. 22 a 47) ; sendo que a Nota Fiscal encontra-se à página 121, o atestado de aprovação de bens e serviços, datado de 27/5/2022, à página 122, e a conformidade de engenharia emitida pela Fiscal de Contratos, às páginas 222 e 223. O Secretário Adjunto emitiu despacho, com base nas manifestações técnicas instruídas pela equipe de fiscalização, autorizando o pagamento da 14ª medição (peça 95, p. 227) .
Não obstante isso, o plano de operação para o novo hospital não integra o contrato de gestão firmado entre a Ebserh e a UFMT. Conforme avaliação sumária da Ebserh, os custos de operação e manutenção do novo hospital passarão de R$ 169,7 milhões/ano para R$ 382,8 milhões/ano, aumento esse, não acompanhado de estimativa do impacto orçamentário-financeiro, tampouco de declaração do ordenador da despesa de que tem previsão orçamentária e financeira, em desobediência ao art. 16 da LRF.
Embora o estudo de viabilidade definitivo do novo HUJM-UFMT esteja em processo de elaboração pela UFMT, não foi formalizado e aprovado pela Ebserh, o que caracteriza a persistência da falha apontada e configura a fumaça do bom direito para emissão de medida cautelar a fim de suspender a execução do contrato.
O pressuposto do perigo da demora também está presente, uma vez que a avença está vigente e sendo paga, com os serviços e as respectivas medições em andamento, sem os estudos técnicos adequados que comprovem a viabilidade econômica e financeira do hospital quanto estiver apto à operação. 
Com isso, a administração está assumindo o risco de que, após dispêndio da ordem de R$ 200 milhões, tenha a obra concluída sem capacidade de gerar benefícios para a sociedade, uma vez que a operação pode ser inviável e não ocorrer.  
Quanto ao pressuposto do perigo da demora reverso, a execução financeira do contrato para elaboração dos projetos e construção do novo hospital, até 27/4/2022, foi de apenas 5,05%, equivalente a R$ 10.477.992,5, montante ainda baixo ante o previsto para o total do projeto (R$ 207.485.000,00) .
Ainda que se trate de construção de edificação hospitalar, que é obra relevante para a sociedade, vislumbra-se alto risco na sua continuidade sem estudo que demostre a viabilidade de sua futura operação. Sopesando esse fato e o relevante volume de recursos dispendidos para construir novo hospital, quando não há planejamento atinente a sua ocupação, operação e manutenção, resta afastada a presença do pressuposto do perigo da demora reverso, de modo que o risco de não-operação da unidade hospitalar enseja a expedição de medida cautelar a fim de resguardar o Erário.
Assim, considerando a ausência de definição do responsável em assumir a operação e os custos de manutenção do novo Hospital Universitário Júlio Müller, conforme os indícios de irregularidades relatados no achado 1.1, "falha nos estudos técnicos preliminares", do relatório de auditoria do presente processo (peça 40, p. 11 a 16) , determino:
a) à UFMT que suspenda, cautelarmente, a execução do contrato 51/2020/Sinfra, cujo objeto é a retomada das obras do novo HUJM/UFMT, até que seja formalizado e aprovado junto à Ebserh o estudo de viabilidade definitivo do novo HUJM/UFMT, em observância ao que dispõe a Norma Operacional 1/2020/DAS-Ebserh, de 28/7/2020, que institui os procedimentos para criação, ampliação, suspensão e extinção de serviços de assistência à saúde no âmbito dos Hospitais Universitários Federais (HUFs) da Ebserh;
b) à Secretaria de Fiscalização de Infraestrutura Urbana (SeinfraUrb) :
b.1) , nos termos do art. 250, inciso V, do RI/TCU, que promova a oitiva do Consórcio Jota Ele - MBM, contratado, para, no prazo de 15 (quinze)  dias, querendo, manifeste-se sobre os fatos apontados, informando-o acerca da expedição da medida cautelar para suspender a execução do Contrato 51/2020/Sinfra/MT, cujo o objeto é a elaboração de projeto executivo, elaboração de as built, obtenção de licenças, outorgas, aprovações e execução das obras do Hospital Universitário Júlio Muller em Cuiabá/MT (HUJM) ; e 
b.2) com fundamento no art. 157 do RI/TCU, diligencie a Universidade Federal de Mato Grosso (UFMT) , para que, assim que o estudo de viabilidade operacional e financeira do novo HUJM/UFMT for formalizado e aprovado junto à Ebserh, encaminhe cópia da documentação que compõe esse estudo ao TCU.
À SeinfraURB."

Rayanna Silva Carvalho (9.005/OAB-PI), Ingrid Carvalho de Oliveira (39.371/OAB-GO) e outros.

Não atuou.

FISCOBRAS 2021. IRREGULARIDADES NA CONSTRUÇÃO DO HOSPITAL UNIVERSITÁRIO JULIO MULLER. AUSÊNCIA DE planejamento atinente a sua ocupação, operação e manutenção. GRAVE RISCO DE DANO AO ERÁRIO. ADOÇÃO DE MEDIDA CAUTELAR PARA SUSPENDER A CONTRATAÇÃO. OITIVA. DILIGÊNCIA. REFERENDO DO PLENÁRIO.

RELATÓRIO DE AUDITORIA (RA)

Secretaria de Fiscalização de Infraestrutura Urbana (SeinfraUrb).

Trata-se de fiscalização, no âmbito do Fiscobras 2021, realizada na Secretaria de Infraestrutura e Logística do Estado de Mato Grosso (Sinfra-MT) e no Hospital Universitário Júlio Muller (HUJM) , da Universidade Federal de Mato Grosso (UFMT) , com o objetivo de verificar a conformidade da contratação e da execução da obra de construção do HUJM.
A Sinfra-MT, a UFMT, o Ministério da Educação (MEC) e a própria Ebserh já foram ouvidos, em sede de oitiva prévia à medida cautelar pautada nos indícios de irregularidades relatadas no achado "falha nos estudos técnicos preliminares" do relatório de auditoria.
Embora o estudo de viabilidade definitivo do novo HUJM-UFMT esteja em processo de elaboração pela UFMT, não foi formalizado e aprovado pela Ebserh, o que caracteriza a persistência da falha apontada e configura a fumaça do bom direito para emissão de medida cautelar a fim de suspender a execução do contrato.
O pressuposto do perigo da demora também está presente, uma vez que a avença está vigente e sendo paga, com os serviços e as respectivas medições em andamento, sem os estudos técnicos adequados que comprovem a viabilidade econômica e financeira do hospital quanto estiver apto à operação. 
Com isso, a administração está assumindo o risco de que, após dispêndio da ordem de R$ 200 milhões, tenha a obra concluída sem capacidade de gerar benefícios para a sociedade, uma vez que a operação pode ser inviável e não ocorrer.  
Quanto ao pressuposto do perigo da demora reverso, a execução financeira do contrato para elaboração dos projetos e construção do novo hospital, até 27/4/2022, foi de apenas 5,05%, equivalente a R$ 10.477.992,5, montante ainda baixo ante o previsto para o total do projeto (R$ 207.485.000,00) .
Ainda que se trate de construção de edificação hospitalar, que é obra relevante para a sociedade, vislumbra-se alto risco na sua continuidade sem estudo que demostre a viabilidade de sua futura operação. Sopesando esse fato e o relevante volume de recursos dispendidos para construir novo hospital, quando não há planejamento atinente a sua ocupação, operação e manutenção, resta afastada a presença do pressuposto do perigo da demora reverso, de modo que o risco de não-operação da unidade hospitalar enseja a expedição de medida cautelar a fim de resguardar o Erário.
Dessa forma, submeto ao referendo do Plenário minuta de acórdão, nos termos do art. 276, § 1º, do Regimento Interno do TCU.
TCU, Sala das Sessões, em 3 de agosto de 2022.
WALTON ALENCAR RODRIGUES 
Relator